【裁判字號】    88,上易,1370
【裁判日期】    890607
【裁判案由】    侵占
【裁判全文】
臺灣高等法院臺南分院刑事判決              八十八年度上易字第一三七０號  Ｇ
      上  訴  人
      即自訴人    新偕中建設股份有限公司
      代  表  人  丙  ○  ○
      代  理  人  乙  ○  ○
      上  訴  人
      即  被  告  丁  ○  ○
      選任辯護人  鄭  和  傑
右上訴人因自訴被告侵占案件，不服臺灣臺南地方法院八十五年度自字第四０一號中
華民國八十八年七月八日第一審判決，提起上訴，本院判決如左：
      主      文
原判決撤銷。
丁○○連續意圖為自己不法之所有，而侵占對於業務上所持有之物，處有期徒刑壹年
捌月，緩刑伍年。
      事      實
丁○○原係金座建設股份有限公司（下稱金座公司）職員，於民國（下同）八十四年
間，受派至金座公司之關係企業新偕中建設股份有限公司（下稱新偕中公司）擔任業
務員，負責新偕中公司所興建位於台南市○○路之「新宿大樓」房屋買賣契約之簽訂
及期款之收取等業務，詎其自同年九月間起，因見新偕中公司內部業務權責不清，財
務管理不佳，認有機可乘，竟基於意圖為自己不法所有之概括犯意，連續趁原承購客
戶簽約後欲解除契約並退戶之際，在未經新偕中公司同意之情況下，先行私自與退戶
者達成退還部分款項，甚或不退還任何款項之解約協議，再向新偕中公司聲稱退戶者
欲將簽訂之房屋買賣契約轉讓或更換為其他名義人，而需將退戶者已繳交之款項，移
轉至新成立之房屋買賣契約上，以抵充新承購戶之價款，然其實際上並未移轉款項，
而仍對新承購戶收取十足之屋款，並於收取定金及各期期款時，先於銷售現場分別在
新承購戶所持有之契約書及新偕中公司留存之相同契約書之付款明細表欄內，加蓋新
偕中公司之收款章，再於同日或翌日將扣除舊承購戶轉讓金額之所餘數額繳回新偕中
公司台南分公司，而經該公司會計人員簽章於繳款通知單上，而將相當於退戶者繳交
之屋款侵吞入己，或直接收取一般承購戶繳交之屋款後，先於銷售現場分別在一般承
購戶所持有之契約書及新偕中公司留存之相同契約書之付款明細表欄內，加蓋新偕中
公司之收款章，然僅將部分金額繳回新偕中公司，甚至均未繳回，而將其餘屋款侵吞
入己。其藉由前述兩種手法，連續將其因業務關係而持有如附表所示之戶別、姓名等
承購戶中，由屬新承購戶交付之屋款，相當於前揭退戶者應受退還金額之全數或部分
款項，及向一般承購戶直接收取之屋款中之全數或部分金額，侵吞如附表所示屬新偕
中公司所有之款項達新台幣（下同）二百八十二萬六千元。案經新偕中公司向原審提
起自訴。
      理      由
一、訊據上訴人即被告丁○○，固不諱言有於自訴人公司任職業務員，從事房屋買賣
    契約簽訂及期款收取之業務；惟矢口否認有何業務侵占之犯行，並辯稱：其只向
    自訴人稱欲將舊承購戶之款折成新承購戶之款，並未向新承購戶收取全部款項，
    且向承購戶收取之款項，均已依規定繳交自訴人，況本件承購戶均已收發票，足
    證自訴人亦應有收足屋款，否則自訴人豈會將房屋過戶予新承購戶，自訴人所列
    之新舊承購戶繳款對照表並不實在，其確未侵占自訴人任何款項云云。然查：
（一）被告如何為上開侵占之犯罪事實，已迭據自訴人在歷次審理中指訴歷歷，並有
      附表所示承購戶之土地房屋買賣契約書十五份、交屋費用明細單五張、新偕中
      公司繳款通知書三十五份等資料，附於原審卷足稽；且自訴人依上開資料及自
      訴人實際收取之屋款核算結果，被告任職期間因銷售房屋所短繳之金額為二百
      八十二萬六千元，亦有自訴人所提出附表所示之統計表一紙附卷為憑（見本院
      卷二第五十二頁，自訴人原主張係三百四十一萬二千元，嗣更正為二百八十二
      萬六千元）。參諸證人即購屋後復解約退戶之舊承購戶陳惠琴在原審結證稱：
      伊買屋時共交十七萬元，後來解除合約係由被告辦理，解約時被告說十七萬元
      都不能退，所以就沒有取得退回款等語（見原審卷一第一四八頁）；證人即舊
      承購戶黃登宗在原審結證稱：伊交付之價款超過六十四萬元，嗣解約事宜係由
      被告辦理，然解約後被告僅退二十萬元之現金，其餘款項就沒退了等語（見同
      前卷頁）；證人即舊承購戶鄭明山在原審結證稱：伊以向新偕中公司承作工程
      之工程款三十七萬元，抵付價款而購買該公司房屋，嗣後退戶時，伊自願拋棄
      二十五萬元價款而解除契約，是伊僅取回十二萬元而已等語（見原審卷一第一
      八三頁）；證人即舊承購戶魏瓊毓在原審結證稱：伊買新偕中公司房屋時繳了
      八萬元，嗣因故沒買，八萬元均未退還，被告則曾說要和伊聯絡，但都沒有聯
      絡等語（見同前卷頁）；及自訴人提出之調查錄音譯文中，舊承購戶王耀聲、
      曾恆勉等人，亦均聲稱解約後被告並未退還伊等先前所繳交之屋款等情，復有
      各該錄音帶及譯文各一份，存在原審卷可考。益顯見上開舊承購戶均係經由被
      告與自訴人解除房屋買賣契約，然解約退戶後則皆未實際取得被告應允退還之
      屋款。而證人即附表所示之新承購戶甲○○，在原審既結證稱：伊買新偕中之
      房屋均依照契約繳款，並未少繳任何價款（見原審卷一第一四八頁）；證人即
      新承購戶吳彥禎在原審亦結證稱：伊除了貸款外應繳的錢十七萬元業已繳清等
      語（見原審卷一第一四九頁），是附表所示之新承購戶顯並未因所購買之房屋
      ，係他人購買後解約退戶者，而有任何價金之減免。另自訴人並未實際全數取
      得上開新承購戶所繳交之價款，而僅係取得新承購戶所繳價款與舊承購戶已繳
      交價款之差額，且附表編號十五所示之一般承購戶，亦僅取得部分屋款各情，
      復據自訴人指訴不移，是被告在與舊承購戶解約，並與新承購戶訂約之間，或
      直接向一般承購戶收款時，確有如附表所示之差額，未實際繳回自訴人公司無
      疑。又依卷附之上開「新宿大樓」房屋土地預定買賣合約書，第二十條有關轉
      讓約定之規定略以：舊承購戶所購房屋在產權登記完成，並繳清各期款項前，
      欲轉讓他人時須經自訴人同意，並填具權利義務讓渡書，就已開立發票金額繳
      納百分之五手續費，及新契約後始得轉讓等語，亦足見舊承購戶退戶時如欲將
      該大樓房屋買賣權利義務轉讓他人時，不僅須經自訴人同意，且須填具權利義
      務讓渡書等文件，然自訴人並未同意本件舊承購戶退戶時，將權利義務轉讓予
      如附表所示之新承購戶，且各該舊承購戶亦未曾書立任何權利義務轉讓渡資料
      ，既迭為自訴人所陳明，且被告亦未能提供各該證據供法院調查，以證明其與
      新、舊承購戶間之契約轉移協議，確有經過自訴人公司之同意。加以如前證人
      所述，上開舊承購戶之退戶事宜，均係被告所處理，且新承購戶亦已繳納全部
      價金，故被告有於未經自訴人同意之情況下，即與舊承購戶達成解約退戶之協
      議，並且未告知自訴人即擅自將舊承購戶所退回之房屋，另與附表所示之新承
      購戶簽訂房屋買賣契約，再據以利用價款抵充之掩護手法，向新承購戶收取足
      額屋款，而僅退還舊承購戶部分屋款，甚或不退還任何款項之情事。再參以被
      告曾於八十五年四月二十二日，向金座公司提出有關遺失屋款之簽呈，繼於同
      月二十九日與金座公司之法務人員吳于宗，就犯虧欠屋款事宜自書和解筆錄
      書，欲呈請該公司董事長核示等情，既有各該簽呈及和解筆錄書各一份附於原
      審卷為憑，且證人即當時任職金座公司法務人員之吳于宗，亦先後在原審及本
      院結證稱：「這張筆錄書（和解書）是我代表公司和被告談很久之後，被告自
      己拿出來的，叫我拿給老闆，但因與公司授權條件不同，所以無法談成和解，
      這張和解筆錄書是被告自己寫」、「當時被告沒有承認侵占公司款，但雙方有
      共同認知是有這意思，但沒有明白講出來，他當時沒有說用了多少，所以當時
      沒有精算金額多少，後來公司調可疑案卷精算侵占金額為二百八十二萬六千元
      」各等語在卷（見原審二卷第一二六頁、本院二卷第四十五、四十六頁）。按
      被告當時身為建設公司之業務人員，且經自訴人授權與購屋客戶洽商房屋買賣
      事宜，其不僅知識程度非低，且對於法律常識亦有相當程度之認識，苟被告確
      未侵占自訴人任何款項，衡情其豈有僅在自訴人公司法務人員之要求下，即隨
      意簽寫和解筆錄書，而坦承自己虧欠自訴人公司屋款之理，且被告復不否認書
      寫該書，足見該和解筆錄書確係被告所自願簽寫。又觀諸該和解筆錄書內容，
      係寫明被告虧欠自訴人之屋款金額，先以二十萬元歸還自訴人，另待自訴人清
      查總金額後再一次付清等語，由此益足證被告確有虧欠自訴人屋款，且數額應
      在二十萬元以上，自訴人提出被告虧欠自訴人屋款附表，指被告侵占自訴人屋
      款共二百八十二萬六千元，誠屬有據。
（二）至被告提出台南市○區○○段第一五四一號等建物登記簿謄本共十二份，證明
      自訴人業已將本件如附表所示戶別之房屋過戶予新承購戶，而認被告苟有收款
      未交付自訴人之情形，自訴人豈會將房屋過戶予新承購戶乙節。因被告之侵占
      行為，僅係被告與自訴人間之內部關係，自訴人與附表所示之新承購戶間，依
      契約之規定及收款之外部情形而言，新承購戶皆已如數繳清屋款，是自訴人就
      伊等所購買之房屋辦理過戶，乃事所必然；且自訴人祗須由付款項明細表及繳
      款通知單等資料中，即可計算出被告侵占屋款之數額，況自訴人為顧及公司信
      譽，不願內部業務管理不當而影響其經營形象，乃依約履行將業已完工之房屋
      過戶予新承購戶，亦與常情無違，此與被告是否有侵占自訴人之屋款，並無絕
      對關係，是尚難僅以自訴人有將房屋過戶予附表所示承購戶之事實，即推定被
      告確有將上開屋款差額繳交自訴人之情事。又證人即當時任自訴人董事長秘書
      之吳依蓁，雖在原審證稱：承辦人員僅負責收款，財務主管不在現場，僅財務
      主管才有收款章云云；然證人吳依蓁當時既係擔任自訴人公司之董事長秘書，
      則該證人對於房屋銷售現場收取屋款之情形是否確切知悉，已非無疑，且觀之
      自訴人既允承購戶在銷售現場繳交屋款，則為便利承購戶繳交購屋期款，衡情
      銷售現場應會置有自訴人公司之收款章，以利業務人員收取屋款，而無收款後
      先繳回公司再由財務主管加蓋收款章如此繁複之理，故被告於銷售現場可取得
      收款章，應屬有據，況上開卷附之土地房屋買賣契約書之付款明細欄中，其中
      亦有多份確有被告收款後之簽名，且其簽名均位於自訴人公司收款章之下，據
      此亦足推斷被告應係當場收款後，於契約書之付款明細欄中蓋印自訴人公司之
      收款章，並於其下簽名以明責任至為灼然。從而證人吳依蓁上開所言，及證人
      即自訴人公司業務部襄理戊○○，在本院證稱：自訴人公司祗有一個收款章，
      所以都是在公司蓋章云者，應均屬事後故為迴護被告之詞，而無足採。再者被
      告既係以上開擅自與退戶者達成退還部分款項之協議，再藉口將退戶者已繳款
      項移轉至新承購戶之買賣契約中，以抵充相當之價款，是自訴人本即認新承購
      戶之「訂金」、「簽約金」，已由退戶者先前交付之款項抵充，是自訴人當會
      容許被告繳交其餘款項，故自訴人公司所留存之繳款通知單中，僅有新承購戶
      之「交屋費用」、「交屋款」、「銀貸」等項目，而無「訂金」、「簽約金」
      等先前之期款，亦屬事理之常。矧如前述被告係以退戶者繳交之款項，充為新
      承購戶之期款，且舊承購戶本即繳交足額之期款，而與被告繳回自訴人公司之
      數目相同，故自訴人本應寄發等額之發票予舊承購戶，惟此並不表示舊承購戶
      於退戶後，皆已取得退回之先前繳交屋款，此對照上開證人所證稱：被告並未
      退款或僅退還部分款項等語，益足證二者之間確無絕對之關係。又被告另以自
      訴人公司職員陳秋燕，於八十五年二月二十九日編製之新宿客戶貸款明細表，
      其中所載內容與自訴人計算後所提出如附表所示之金額不符，據為證明其並無
      侵占之犯行乙節，因上開新宿客戶貸款明細表係於八十五年二月二十九日製作
      ，且自訴人亦係於同年二月間始發現被告有侵占公司屋款之行為，而當時被告
      既以上開抵充之手法掩護其侵占屋款之事實，則自訴人公司之製表人員依據被
      告所呈報之內容，製作該份新宿客戶貸款明細表，當然與自訴人陳報被告侵占
      金額不符之明細表不符，惟尚難據此反推認被告並無侵占之犯行。
（三）綜上各情，參互觀之，足認被告前開所辯，要屬犯後畏罪卸責之詞，不足採信
      。本件事證已臻明確，被告之犯行洵堪認定，應予依法論科。
二、查被告自承任職於自訴人新偕中公司，以收取房屋訂購戶之期款為主要業務，自
    屬執行業務之人，乃竟將附表所示之新承購戶及一般承購戶應繳交自訴人之款項
    ，以充抵應退還解約戶款項之方式，或直接據為己有之方式，將屬自訴人所有而
    為其業務上所持有之屋款侵吞入己，核係犯刑法第三百三十六條第二項之業務侵
    占罪。其先後多次侵占犯行，時間緊接，方法相似，所犯復係構成要件相同之罪
    ，顯係基於概括犯意反覆為之，應依連續犯規定以一罪論，並依法加重其刑。原
    審據予論罪科刑，固非無見；惟查原判決認被告侵占之總金額為三百四十一萬二
    千元，其事實之認定即有未合。自訴人上訴認原判決量刑過輕並不應給予緩刑，
    被告上訴意旨否認犯罪，分別指摘原判決不當，雖均非可取；惟原判決既有可議
    ，自應由本院將原判決予以撤銷改判。爰審酌被告之素行、犯罪之動機、目的、
    手段、智識程度、生活狀況，侵占所得利益、自訴人所受損害、及其犯後矢口否
    認犯罪等一切情狀，改對其量處有期徒刑一年八月，以資懲儆。又其前未曾受有
    期徒刑以上刑之宣告，此有其全國前案紀錄表在卷足參，且其係因見自訴人公司
    業務權責不清，及財務管理不佳，始心生貪念致罹刑章，惡性尚非極度重大，本
    院因認其經此偵審程序及為罪刑之宣告，當已知所警惕，日後信無再犯之虞，其
    所受宣告之刑以暫不執行為適當，爰併諭知緩刑五年，以勵自新。
三、據上論斷，應依刑事訴訟法第三百六十九條第一項前段、第三百六十四條、第三
    百四十三條、第二百九十九條第一項前段，刑法第五十六條、第三百三十六條第
    二項、第七十四條第一款，罰金罰鍰提高標準條例第一條前段，判決如主文。
中    華    民    國      八十九      年      六      月      七        日
                                  臺灣高等法院臺南分院刑事第二庭
                                      審判長法官  游    明    仁
                                            法官  蘇    重    信
                                法官  林    永    茂
右正本證明與原本無異。
不得上訴。
                                      法院書記官  楊    清    旺
中    華    民    國      八十九      年      六      月     八         日
附錄法條：
刑法第三百三十六條第二項：對於業務上所持有之物，犯前條第一項之罪者，處六月
                          以上五年以下有期徒刑，得併科三千元以下罰金。


司法院資訊處製作；財團法人民間司法改革基金會備份。
